臺灣高等法院刑事判決
111年度上易字第177號
上  訴  人  臺灣桃園地方檢察署檢察官
被      告  凌文志



上列上訴人因被告詐欺案件，不服臺灣桃園地方法院110年度易
字第233號，中華民國110年12月7日第一審判決（起訴案號：臺
灣桃園地方檢察署109年度偵字第9411號），提起上訴，本院判
決如下：
    主  文
上訴駁回。
    事  實
凌文志明知金融機構帳戶為個人信用之表徵，具有一身專屬性質
，在金融機構開立帳戶並無特殊條件限制，任何人均可至不同金
融機構申請開立多數帳戶使用，且依其社會經驗，應可預見將自
己申請開立之銀行帳戶提供予不相識之人使用，有遭犯罪集團利
用作為詐欺取財轉帳匯款等犯罪工具之可能，竟基於縱生此結果
亦不違背其本意之幫助他人詐欺取財之不確定故意，於民國108
年10月14日至同月17日期間內之某時許，前往統一超商，以店到
店之方式，將其所申辦之台新國際商業銀行帳號000-0000000000
0000號帳戶（下稱系爭帳戶）之提款卡、密碼及存摺，寄送給姓
名、年籍不詳之詐欺集團之成員使用，該成員取得系爭帳戶後，
即與所屬詐欺集團之其他成員共同意圖自己不法之所有，基於詐
欺取財之犯意聯絡，先由該詐欺集團之某成年成員於108年10月1
7日晚間6 時50分許，撥打行動電話予楊明彰，佯稱為楊明彰之
外甥，楊明彰不疑有他遂將該詐欺集團成員加為LINE通訊軟體好
友，該成員即於同年10月18日上午11時5分許，以LINE通訊軟體
撥打電話與楊明彰聯繫，向其佯稱急需借款，致楊明彰陷於錯誤
，誤認確為其外甥向其借款，遂依指示於同日上午11時37分許，
以臨櫃匯款方式，匯款新臺幣（下同）220,000 元至系爭帳戶，
旋即遭詐欺集團成員提領其中之179,844 元。嗣因楊明彰察覺有
異報警處理乃循線查悉上情。
    理  由
一、本案作為認定事實所引用被告以外之人於審判外之供述證據
    ，均未經當事人於言詞辯論終結前聲明異議，本院審酌各該
    證據資料製作時之情況，亦無違法不當及證明力明顯過低之
    瑕疵，依刑事訴訟法第159條之5規定，認均有證據能力。
二、訊據被告凌文志就前述犯罪事實，於本院審理時坦認不諱（
    本院卷第102、105頁），核與告訴人楊明彰於警詢時指訴情
    節大致吻合（偵字卷第13至15頁），復有告訴人與詐欺集團
    成員LINE通訊對話訊息之擷取畫面、台新國際商業銀行109
    年11月6日台新作文字第10923982號函及檢附之系爭帳戶開
    戶資料及交易明細表、內政部警政署反詐騙諮詢專線紀錄表
    、派出所受理詐騙帳戶通報警示簡便格式表及金融機構聯防
    機制通報單（偵字卷第45至51、135至151頁）在卷可按；此
    外，參以被告於偵訊時即明確供稱：這次要我的金融卡、帳
    戶，我也覺得怪怪的，因為當時詐騙很盛行，我有想過這樣
    提供出去，可能會被詐騙集團拿去使用等語（偵字卷第129
    頁反面、131頁），足徵被告於交付系爭帳戶資料之當下，
    已有預見該帳戶可能會遭到他人作為詐欺犯罪使用，卻仍將
    之交予未曾謀面之人，則被告對於所交付之系爭帳戶資料可
    能被作為詐欺取財之工具，顯然有預見其發生，且縱其發生
    並不違背其本意之未必故意至明。據此，堪認被告前揭任意
    性自白，核與事實相符，洵堪採信。從而，被告本件犯行，
    事證已臻明確，堪以認定，應予以依法論科。
三、論罪：
　㈠按刑法上之幫助犯，係對於犯罪與正犯有共同之認識，而以
    幫助之意思，對於正犯資以助力，而未參與實施犯罪之行為
    者而言。是以，如未參與實施犯罪構成要件之行為，且係出
    於幫助之意思提供助力，即屬幫助犯，而非共同正犯。被告
    所提供系爭帳戶之存摺、提款卡與密碼之行為，並非直接向
    告訴人施以欺罔之詐術行為，且亦無證據證明被告有何參與
    詐欺取財犯行之構成要件行為，是被告提供前開帳戶存摺、
    提款卡與密碼後，再由詐欺集團成員指示受騙之告訴人將款
    項匯入至被告所提供之帳戶，被告所為顯係對於本件詐欺集
    團成員遂行詐欺取財犯行資以助力，自應論以幫助犯。是核
    被告所為，係犯刑法第30條第1項前段、第339條第1項之幫
    助詐欺取財罪。
　㈡被告本案所犯，係以幫助之意思，參與構成要件以外之行為
    ，為幫助犯，應就其犯行依刑法第30條第2項規定，依正犯
    之刑減輕其刑。
　㈢刑法第47條第1項規定：受徒刑之執行完畢，或一部之執行而
    赦免後，5年以內故意再犯有期徒刑以上之罪者，為累犯，
    加重本刑至2分之1。主要著眼於犯罪行為人前既已受自由刑
    之執行，自當知所悔改，如執行完畢未久，又再故意犯罪，
    足見其對於刑罰反應力薄弱，故必須再延長其矯正期間，藉
    此協助其重返社會，同時亦兼顧防衛的效果。惟對於刑法第
    47條第1 項規定，若不分情節，基於累犯者有其特別惡性及
    對刑罰反應力薄弱等立法理由，一律加重最低本刑，於不符
    合刑法第59條所定要件之情形下，致生行為人所受之刑罰超
    過其所應負擔罪責之個案，其人身自由因此遭受過苛之侵害
    部分，對人民受憲法第8條保障之人身自由所為限制，不符
    憲法罪刑相當原則，牴觸憲法第23條比例原則，業經司法院
    釋字第775號解釋在案。為避免發生上述罪刑不相當之情形
    ，法院就該個案應依本解釋意旨，裁量是否加重最低本刑。
    至如何能避免發生「罪刑不相當」之情形，自應審酌犯罪行
    為人之前、後案之犯罪類型、行為態樣是否相同或類似；前
    案執行完畢與後案發生之時間相距長短；前案是故意或過失
    所犯；前案執行是入監執行完畢，抑或易科罰金或易服社會
    勞動而視為執行完畢；前、後案對於他人生命、身體、財產
    等法益侵害情形如何等具體個案各種因素，再兼衡後案犯罪
    之動機、目的、計畫、犯罪行為人之年齡、性格、生長環境
    、學識、經歷、反省態度等情綜合判斷，以觀其有無特別惡
    性或對刑罰反應力薄弱而決定是否依累犯規定加重最低本刑
    （最高法院108年度台非字第176號判決參照）。經查，被告
    前因①施用毒品案件，經原審法院以104年度審簡字第1035號
    判決判處有期徒刑4月確定；②施用毒品案件，經原審法院以
    105年度審訴字第545號判決判處有期徒刑8月、8月，應執行
    有期徒刑1年2月確定；③竊盜案件，經原審法院以105年度審
    易字第1009號判決判處有期徒刑3月確定；④施用毒品案件，
    經原審法院以105年度審訴字第904號判決判處有期徒刑10月
    確定；⑤肇事逃逸案件，經原審法院以105年度審交訴字第15
    4號判決判處有期徒刑8月確定，上開①至⑤案件，經原審法院
    以106年度聲字第316號裁定定應執行有期徒刑2年11月確定
    ，被告於105年6月20日入監執行，嗣於108年5月19日期滿執
    行完畢（被告嗣又接續執行另案罪刑，而於108年8月20日始
    假釋出監）等情，有本院被告前案紀錄表在卷可按（本院卷
    第40至44、65、66頁），其於有期徒刑執行完畢後，5年以
    內故意再犯本案有期徒刑以上之罪，依刑法第47條第1項規
    定，雖構成累犯，惟本院審酌被告所犯上揭前案之犯罪型態
    、罪質、犯罪情節及不法內涵均與本件迥異，被告雖於上開
    前案執行完畢後5年內再犯本案，然尚難據此認被告具有特
    別之惡性或對刑罰反應力特別薄弱之情形，本件尚無依刑法
    第47條第1項加重法定最低本刑之必要。
四、上訴駁回部分：
　㈠原審認被告本件犯行，事證明確，適用刑法第30條第1項前段
    、第2項、第339條第1項、第41條第1項前段，刑法施行法第
    1條之1第1項規定，審酌被告將自身使用之金融帳戶資料提
    供予詐騙集團成員，以此方式幫助不法詐欺集團成員從事詐
    欺取財之犯行，致使此類犯罪手法層出不窮，更造成犯罪偵
    查追訴的困難性，嚴重危害社會治安與交易秩序，且該不法
    詐欺集團成員取得上開金融帳戶資料後，即向告訴人詐取財
    物，侵害財產法益之情節及程度難謂輕微，暨考量被告迄未
    賠償告訴人或與之達成和解，復兼衡被告自陳高職畢業之智
    識程度、案發時無工作之家庭生活狀況及無證據證明提供本
    案帳戶獲有報酬等一切情狀，量處有期徒刑6月，並諭知易
    科罰金之折算標準。復說明：被告已將其所有且供本案犯行
    所用之帳戶之存摺、提款卡等物交付詐欺集團成員，該物雖
    屬供犯罪所用之物，然既未扣案，是否仍屬被告所有及是否
    尚存在均有未明。且上開物品單獨存在不具刑法上之非難性
    ，倘予追徵，除另使刑事執行程序開啟之外，對於被告犯罪
    行為之不法、罪責評價並無影響，且就沒收制度所欲達成之
    社會防衛目的亦無任何助益，欠缺刑法上重要性，是認上開
    物品均無沒收或追徵之必要，爰依刑法第38條之2第2項規定
    ，均不予宣告沒收。此外，依卷內證據亦無從認定被告有何
    因提供帳戶而取得對價之情形，則既無從認定被告本案有任
    何犯罪所得，自毋庸宣告沒收。經核其認事、用法俱無違誤
    ，量刑尚屬允當。
　㈡檢察官上訴意旨略以：被告本件交付帳戶資料等行為，除構
    成幫助詐欺取財犯罪外，另亦應構成一般洗錢罪之幫助犯，
    原審漏論該罪，未依刑法第55條規定，從一重論以一般洗錢
    罪之幫助犯，容有違誤云云。惟查：
　⒈按提供金融帳戶提款卡及密碼之行為人，因已失去對自己帳
    戶之實際管領權限，若無配合指示親自提款，即無收受、持
    有或使用特定犯罪所得之情形，且無積極之移轉或變更特定
    犯罪所得之行為，故非屬洗錢防制法第2條第1款、第3款所
    稱之洗錢行為。又同條第2款之掩飾、隱匿行為，目的在遮
    掩、粉飾、隱藏、切斷特定犯罪所得與特定犯罪間之關聯性
    ，須與欲掩飾、隱匿之特定犯罪所得間具有物理上接觸關係
    （事實接觸關係）。而提供金融帳戶提款卡及密碼供他人使
    用，嗣後被害人雖匯入款項，然此時之金流仍屬透明易查，
    在形式上無從合法化其所得來源，未造成金流斷點，尚不能
    達到掩飾或隱匿特定犯罪所得之來源、去向及所在之作用，
    須待款項遭提領後，始產生掩飾、隱匿之結果，若無參與後
    續之提款行為，即非同條第2款所指洗錢行為，無從成立一
    般洗錢罪之直接正犯（最高法院108年度台上字第3101號裁
    定意旨參照）。是本件被告僅提供系爭帳戶之提款卡、密碼
    予他人，並未收受、持有、使用詐騙款項，此時之金流仍屬
    透明易查，形式上無從合法化其所得來源，尚未造成金流斷
    點。又被告並未參與後續之提款行為，亦無移轉、變更詐騙
    款項之行為，無從達到掩飾、隱匿詐騙款項來源、去向、所
    在之結果，自不構成洗錢防制法第14條第1項洗錢罪之正犯
    ，合先敘明。
　⒉至提供金融帳戶之行為人是否成立一般洗錢罪之幫助犯，仍
    應以主觀上有無認識為斷，經查：本件並無證據證明被告知
    悉提領其郵局帳戶內前揭詐得款項之人，有無再為轉交詐欺
    集團成員上手以遮斷金流、或逕為提領花用。況被告於本院
    審理時堅詞否認有何幫助洗錢之犯意，且本件依卷內證據資
    料，僅足以認定被告主觀上預見交付提款卡會供詐欺犯罪者
    作為詐騙他人將款項匯入帳戶之用，至告訴人匯款後，詐騙
    集團成員以何種方式取得贓款，尚有多種可能，並無證據證
    明被告主觀上認知贓款提領會產生遮斷資金流動軌跡以逃避
    國家追訴、處罰之效果，仍基於幫助之犯意而交付系爭帳戶
    之提款卡等物，自難論以幫助犯洗錢罪。
　⒊基此，檢察官上訴主張，被告本件提供系爭帳戶資料之行為
    ，另構成一般洗錢罪之幫助犯云云，容有誤認，是其上訴所
    指，為無理由，應予駁回。　　　　
據上論斷，應依刑事訴訟法第368條，判決如主文。
本案經檢察官何嘉仁到庭執行職務。
中　　華　　民　　國　　111 　年　　4 　　月　　27　　日
                  刑事第二十五庭審判長法　官  邱滋杉
                                      法　官  邱瓊瑩
                                      法　官  陳彥年
以上正本證明與原本無異。
檢察官如不服本判決，應於收受送達後20日內向本院提出上訴書
狀，其未敘述上訴之理由者並得於提起上訴後20日內向本院補提
理由書（均須按他造當事人之人數附繕本）「切勿逕送上級法院
」。
                                      書記官  劉育君
中　　華　　民　　國　　111 　年　　4 　　月　　29　　日
附錄：本案論罪科刑法條全文
中華民國刑法第30條（幫助犯及其處罰）
幫助他人實行犯罪行為者，為幫助犯。雖他人不知幫助之情者，
亦同。
幫助犯之處罰，得按正犯之刑減輕之。
中華民國刑法第339條（普通詐欺罪）
意圖為自己或第三人不法之所有，以詐術使人將本人或第三人之
物交付者，處5年以下有期徒刑、拘役或科或併科50萬元以下罰
金。
以前項方法得財產上不法之利益或使第三人得之者，亦同。
前二項之未遂犯罰之。